臺灣士林地方法院民事判決　　　　　　　 95年度訴字第487號
原　　　告　戊○○
訴訟代理人　吳宏山律師
複 代理 人　蔡坤鐘律師
被　　　告　丁○○
訴訟代理人　楊俊元律師
上列當事人間請求所有權移轉登記事件，本院於民國95年12月25
日言詞辯論終結，判決如下：
    主      文
被告應將臺北縣淡水鎮○○○○段86建號建物即門牌號碼為臺北
縣淡水鎮○○街4巷3之1號4樓房屋所有權全部及其所坐落同小段
24 地號土地所有權應有部分12分之1移轉登記予原告。
訴訟費用由被告負擔。
原告假執行之聲請駁回。
    事實及理由
一、按送狀送達後，原告不得追加他訴，但請求之基礎事實同一
    者，不在此限，民事訴訟法第255條第1項第2款定有明文。
    本件原告於民國95年4月19日起訴時，係以兩造原就臺北縣
    淡水鎮○○○○段86建號建物即門牌號碼為臺北縣淡水鎮○
    ○街4巷3之1號4樓房屋所有權全部及其所坐落臺北縣淡水鎮
    ○○○○段24地號土地所有權應有部分12分之1（下稱「系
    爭不動產」）成立信託契約，嗣因原告已終止信託關係為由
    ，而訴請被告將系爭不動產移轉登記予原告；繼於同年8 月
    14日言詞辯論期日庭以言詞追加借名登記之法律關係，又於
    同年10月21日以辯論意旨狀追加依民法第767條及第179條之
    規定，請求被告將系爭不動產移轉登記予原告等語。被告雖
    不同意原告所為訴之追加，惟因原告追加請求之基礎事實與
    原請求之基礎事實相同，又兩造之前提出之攻擊、防禦方法
    ，於該追加之訴均可援用，不致增加被告防禦之困難，亦無
    礙訴訟之終結，揆諸首揭規定，於法相合，應予准許，先予
    敘明。
二、本件原告起訴主張：被告為伊前妻雷淑麗之妹，83年間因原
    告承接臺北縣淡水鎮「淡水白樓」建築設計案，訴外人即地
    主陳根寶欠缺資金乃將系爭不動產出賣予伊，伊並已付清系
    爭不動產之買賣價金，伊嗣與被告約定將系爭不動產信託予
    被告管理，並指示陳根寶逕將系爭不動產移轉登記至被告名
    下。伊已於94年12月16日以臺北東門郵局第930號存證信函
    向被告為終止契約之意思表示，依信託法第65條規定，被告
    負有移轉登記系爭不動產予原告之義務。兩造間之上開約定
    ，性質上縱非信託契約，亦屬借名登記契約，原告既已發函
    終止兩造間之上開約定，被告即負有移轉系爭不動產登記予
    原告之義務。又兩造間契約既經終止，系爭不動產仍登記於
    被告之下，致被告受有所有權登記之不當利益及因而妨害原
    告之所有權，另依民法第179條及第767條規定請求被告移轉
    系爭不動產登記予原告等語。並聲明：(一)被告應將系爭不動
    產移轉登記予原告。(二)原告願供擔保，請准宣告假執行。
三、被告則以：兩造間並未成立信託或借名登記契約，系爭不動
    產係原告贈與被告，被告並與陳根寶簽立買賣契約、所有權
    移轉契約及向臺灣臺北地方法院公證處公證，被告即為系爭
    不動產之所有權人。系爭不動產並非原告贈與被告之唯一標
    的，原告曾陸續贈與被告金錢、家俱等物，且兩造於原告之
    前妻即被告之姐雷淑麗逝世後開始交往，係因原告溢領雷淑
    麗之撫卹金而開始交惡，原告始反悔先前之贈與行為等語，
    資為抗辯。並聲明：(一)原告之訴駁回。(二)如受不利判決，被
    告願供擔保，請准宣告免為假執行。
四、兩造不爭執之事實：
  (一)被告於82年2月7日與陳根寶簽訂房屋預定買賣契約書，買賣
    標的為系爭不動產（本院卷第9至26頁），並由原告付清該
    買賣契約之全部價金（本院卷第27至31頁）。
  (二)系爭不動產於84年9月12日以買賣為原因移轉登記至被告名
    下（本院卷第32至33、42至43、58至61頁）。
  (三)原告之前妻雷淑麗於87年2月16日死亡（本院卷第34頁），
    被告為雷淑麗之妹。兩造於雷淑麗死亡後開始交往。
  (四)原告於94年12月16日以臺北東門郵局第930號存證信函向被
    告為終止契約之意思表示（本院卷第36至41頁），被告則於
    同年月28日函覆原告，否認上開存證信函所述之事實（本院
    卷第170-2至170-3頁）。
五、得心證之理由：
    原告主張系爭不動產係伊向陳根寶所購買，因與被告成立信
    託或借名登記契約，而指示陳根寶將系爭不動產直接登記於
    被告名下，原告業已於94年12月16日發函終止兩造間之契約
    ，被告應負移轉系爭不動產登記予原告之義務等語，惟為被
    告所否認，並以前揭情詞置辯。是本件所應審究者，係兩造
    間是否存有借名登記或信託契約關係？茲分述如下：
  (一)按借名登記，係當事人約定一方所有應經登記之財產，以他
    方為登記名義人之契約（最高法院92年度臺上字第1263號判
    決參照）。經查：
    1.證人甲○○於95年8月28日本院言詞辯論期日到場結證稱
      ：「我知道這份買賣契約書簽訂的情形，契約書是我擬定
      的，我與被告從小就認識，是在教會認識的」、「原告委
      託我擬定買賣契約書，拿給陳根寶簽名後，原告希望以被
      告名義與陳根寶簽約，就我所知是因為原告與他太太名下
      都已經有房子，他擔心因為房屋變動會有增值稅的問題，
      所以希望以被告名義登記，至於他有無說要贈與給被告我
      並不知道，我只曉得他要登記被告名字，和陳根寶簽約時
      ，只有我、陳根寶、乙○○等三人，我拿回來給原告，原
      告拿給被告簽名，被告簽名時我並不在場，在買賣契約簽
      訂的過程和商議的過程中，我都沒有見到被告，原告跟陳
      根寶間關於費用的約定是由原告買，原告同意付現金給他
      讓他可以周轉，設計費部分就抵扣，設計費本來就已有付
      一部分，其餘的就用抵扣的，淡水白樓一開始就是原告在
      設計」、「當時原告的太太還在，原告有特別說這房子要
      登記被告的名字，目的除了土地增值稅外並沒有聽到他說
      有何目的，只是說暫時要登記在被告名下，原告買房子的
      時候有說用途是要跟我合作在淡水開建設公司時作辦公室
      ，但後來因為不景氣我們並沒有當作辦公室使用，後來是
      被告住進去使用」、「開始的時候，原告有跟我說要暫時
      用被告的名義」等語（本院卷第72至74頁）。
    2.另證人丙○○於95年11月9日本院言詞辯論期日到場結證
      稱：「我的理解是當時原告有一些房子分別登記在不同親
      戚名下，淡水白樓是登記在被告名下讓他去住」、「原因
      當時我並不是很清楚，但這些年來陸陸續續和廖先生（原
      告）聊天時得知大概是要節稅，所以把房子分別登記在不
      同人的名下」、「大約去年3、4月被告最後到我們竹山來
      時談過的，那時原告還沒有再婚，我和雙方在談時，我認
      為他們私底下有溝通過，我只是擔心是否溝通上有誤會，
      所以才會再居中瞭解一下，我認為他們溝通的結果理解有
      差距，我有提示他們，我和被告談淡水白樓的事情時，當
      時原告還未再婚，當時我不知道原告會結婚或是會很快結
      婚，我說如果有一些情況發生的話要如何面對，被告說如
      果他自己沒有特別反對的話，這些事情是比較容易安排的
      ，我說你家的人一定很關心不會有意見？我有提醒原告說
      你這些事情沒有做完善的安排，是否要跟雷小姐再安排一
      下？後來沒多久，原告就結婚了，情況就失控了。圓滿處
      理是說如果要過戶等或是如何處理的話配合度會比較高，
      我的理解是，縱使過戶後雷小姐還是可以住的，當時原告
      只是說要把淡水白樓更名，被告也沒有特別反對更名」、
      「我沒有聽說過原告要把房子送給被告，有聽原告說被告
      可以住到她不住為止，被告也沒有跟我反應過房子是原告
      送給她的，因為我認為我們都很瞭解這些情況」等語（本
      院卷第125至126頁）。
    3.綜合上開證人證言，並參酌系爭不動產之價金係由原告所
      給付等情，當事人之真意，本件應非信託契約，而係純粹
      之借名登記，亦即原告將其出資購買之系爭不動產，以買
      賣為原因移轉登記至被告名下，而管理、使用、收益及處
      分權仍屬於原告之無名契約。故原告主張系爭不動產係伊
      向陳根寶所買受，並基於與被告間之借名登記契約，指示
      陳根寶直接將系爭不動產登記於被告名下等事實，堪予採
      信。又因證人甲○○為實際參與系爭不動產買賣契約協商
      及草擬之人，過去縱與原告有合夥關係，惟於86年間以後
      即已無合夥關係（本院卷第74頁），而證人丙○○則與兩
      造同為教會教友，且與兩造熟識1、20年，並曾居中協調
      兩造間關於感情及包括系爭不動產之處理，縱曾於多年前
      在原告訴訟代理人所主持之律師事務所任職，惟已離職15
      年，且與原告本人無關，是上開證人與兩造間並無法律或
      事實上之利害關係，所為之證言應不致於偏頗，而較為可
      採。被告僅以證人甲○○曾於距今9、10年前與原告合夥
      ，證人丙○○曾於距今15年前在原告訴訟代理人主持之事
      務所任職為由，即遽認其等證言偏頗不實，洵不足採。
  (二)次按稱贈與者，謂當事人約定，一方以自己之財產無償給與
    他方，他方允受之契約，民法第406條定有明文，是以必須
    當事人一方有以財產為無償給與他方之要約，經他方承諾者
    ，始足當之，即當事人雙方就贈與契約內容意思表示合致者
    ，贈與契約始克成立（最高法院85年度臺上字第518號判決
    意旨參照）。被告辯稱系爭不動產係原告所贈與等語並舉證
    人蔡鴻銘為證，惟為原告所否認。經查：
    1.證人蔡鴻銘於95年9月11日本院言詞辯論期日固到場結證
      稱：「我是在雷淑麗83年9月12日至22日、24日至30日在
      臺北馬偕醫院住院時，我當時已經調到臺北馬偕醫院，原
      告家的小孩都是丁○○在照顧，我去醫院病院探訪雷淑麗
      時，當時只有他們姊妹兩人在場，雷淑麗有說我妹妹非常
      照顧我的小孩，想把淡水白樓的房子贈與給被告，這段期
      間我有聽過他說過大約五次，他說他有和原告商量好的，
      他是說要把該房子送給被告，而不是說要送錢讓他去買房
      子」、「雷淑麗有提到是要送被告淡水白樓的房子，因為
      原告家的小孩常常需要被告照顧，所以他希望送淡水白樓
      的房子，就地照顧」、「雷淑麗說她有跟她先生說要把房
      子送給被告，並沒有說已經送給她了，至於送了沒、怎麼
      送我也不知道」等語（本院卷第80至81頁）。
    2.證人蔡鴻銘上開證言，非但與被告本人於上開期日到場陳
      稱：「牧師來病房探望我姊姊，聊天的過程中我姊姊說因
      為我沒有結婚，所以很擔心我將來的生活，我姊姊說她已
      經跟我姊夫討論好說要送我一棟房子，有兩間房子叫我選
      ，一間是我原來住處元德路隔壁有一棟空屋，另外一間是
      原告設計興建的淡水白樓房子，我姊姊問我說是要買元德
      路那間房子還是要等原告房子蓋好，我一開始很客氣說不
      要，後來經過我姊姊一再遊說，我才很客氣的說由他決定
      就好，當時有我姊姊、我及蔡牧師在場」、「我姊姊在跟
      我談的時候，還沒有將房子送給我，只是在談而已，而且
      要我選擇，當時並沒有辦理任何手續，我姊姊當時是說房
      子的事由她全權處理」等語（本院卷第81頁），關於贈與
      之標的物有無確定一節，所述並不一致，且與原告訴訟代
      理人所稱：原告係贈與被告價金向陳根寶購買系爭不動產
      等語（本院卷第79、84頁），亦不相符（原告訴訟代理人
      所述亦與被告本人所述不同），已難遽信。又縱證人蔡鴻
      銘之上開證言屬實，至多僅能證明原告之前妻當時有贈與
      系爭不動產予被告之意，尚不足以證明於告已與被告達成
      贈與系爭不動產之合意。
    3.況證人蔡鴻銘於聽聞被告與其姊雷淑麗談論此事時，被告
      早於1年半前之82年2月7日即已與陳根寶簽訂系爭不動產
      買賣契約，且原告亦已於82年間給付系爭不動產買賣價金
      290萬元（尚不包括抵扣之設計費，本院卷第22至31頁）
      ，倘被告於簽訂系爭不動產買賣契約之時，原告即已與被
      告達成贈與系爭不動產之合意，雷淑麗何須於83年9月間
      仍一再遊說被告接受贈與，並詢問被告要選擇哪一棟房子
      ？顯見被告與陳根寶簽訂系爭不動產買賣契約時，以及原
      告給付系爭不動產部分買賣價金予陳根寶時，兩造間並未
      達成贈與系爭不動產或其價金之合意。
    4.又被告於上開期日到場陳稱：「（法官提示買賣契約書問
      是否你本人簽的？）這份契約書上的簽名不是我簽的，但
      印章我看過，我不確定是否是我的印章或是否授權我姊姊
      幫我代刻的印章，因為我交給我姊姊全權處理，我只跟他
      們一起去過一次當時的二信辦過貸款」、「我並沒有跟他
      們去辦過其他手續。這份契約書我應該看過，但時間、地
      點我不記得了」等語（本院卷第81至82頁）。倘被告確有
      與原告達成贈與系爭不動產之合意，何以連有無簽署系爭
      不動產買賣契約以及何時看過該契約都不記得？況原告主
      張系爭不動產之所有權狀迄今仍為原告所保有，並提出系
      爭不動產所有權狀影本在卷可稽（本院卷第32至33頁），
      並為被告所不爭執，堪信為真正。衡諸常情，贈與人於贈
      與不動產後，通常即將贈與之不動產交付受贈人管理、使
      用、收益及處分，並由受贈人保有受贈不動產之所有權狀
      。本件系爭不動產自84年9月12日移轉登記至被告名下，
      迄已長達10多年，倘原告確有贈與系爭不動產予被告，何
      以系爭不動產之所有權狀仍由原告所保管？益足徵被告與
      陳根寶簽訂系爭不動產買賣契約後，迄陳根寶移轉系爭不
      動產所有權登記予被告時，兩造間根本未達成贈與系爭不
      動產或其價金之合意甚明。
    5.至於被告辯稱由原告陸續贈與被告金錢及家具，以及系爭
      不動產之房屋稅均由其繳納等情，可推知被告名下之系爭
      不動產為原告所贈等語，惟查：
      (1)被告所舉原告贈與其金錢係於87年10月6日及13日（本
        院卷第110頁，且原告否認），贈與冰箱係於87年7月17
        日（本院卷第153頁），贈與家俱則係於87年11月10日
        （本院卷第89、152頁），均係發生於原告前妻雷淑麗
        死亡、兩造開始交往之後。而系爭不動產早於84年9月
        12日即已移轉登記至被告名下，當時雷淑麗仍尚生存，
        兩造間除姻親關係外，並無特別情誼，實難據以推論原
        告指示將系爭不動產登記於被告名下之際，確有贈與之
        意思表示。
      (2)至於被告繳納系爭不動產之房屋稅一節，則尚不足以為
        其係系爭不動產所有權人之證明，況原告及證人丙○○
        均陳稱原告同意被告無償使用系爭不動產，至被告不想
        住為止（本院卷第126、157至158頁），被告或基於感
        謝、或基於客氣而主動代為繳納房屋稅，亦屬人之常情
        ，是自不得僅以此為由，據以推論原告已贈與系爭不動
        產予被告。
    6.綜上所述，被告無法舉證證明原告確有贈與系爭不動產或
      其價金予被告，則其辯稱其名下之系爭不動產為原告所贈
      一節，即不足採。
  (三)另按單純借名登記為一無名契約，並未違反法律之強制規定
    或公序良俗，依契約自由之原則，應屬有效，其當事人間之
    權利義務，應先依雙方當事人之契約內容而定，如契約未約
    定者，則以補充解釋之方法定之，因其性質與委任契約雷同
    ，應類推適用關於委任之相關規定，不因當事人將契約名之
    為信託契約，而影響該借名登記契約終止或消滅與否之判斷
    （最高法院91年度臺上字第1871號判決參照）。又按當事人
    之任何一方，得隨時終止委任契約，民法第549條第1項定有
    明文。本件原告既係單純借用被告名義辦理系爭不動產移轉
    登記，且未違反法律之強制規定或公序良俗，性質上屬於借
    名登記之無名契約，揆諸前揭說明，得類推適用委任關係終
    止、消滅之規定。是原告於94年12月16日以臺北東門郵局第
    930 號存證信函向被告為終止上開借名登記契約之意思表示
    ，並經被告收受後回函否認，均如前述，則兩造間之借名登
    記契約業經終止，從而，原告基於終止借名登記契約後之返
    還請求權，訴請被告將系爭不動產移轉登記予原告，即屬有
    據，為有理由，應予准許。
六、本件原告基於終止借名登記契約後之返還請求權，訴請被告
    將系爭不動產辦理移轉登記予原告，既經全部准許，則其另
    基於信託法第65條及民法第179條、第767條之規定，所為同
    一經濟目的之請求，即無庸再予審酌，附此敘明。
七、末按命債務人為一定之意思表示之判決確定或其他與確定判
    決有同一效力之執行名義成立者，視為自其確定或成立時，
    債務人已為意思表示，強制執行法第130條第1項定有明文。
    上開規定既明定意思表示於判決確定時，視為已為意思表示
    ，如許宣告假執行，使意思表示之效力提前發生，即與上開
    規定不合。而本件係命被告辦理系爭不動產移轉登記之判決
    ，須自判決確定時方視為已為意思表示，自不得宣告假執行
    ，是原告陳明願供擔保，聲請宣告假執行，揆諸前揭規定及
    說明，核無必要，應予駁回。
八、本件判決基礎已臻明確，兩造其餘之攻擊防禦方法及訴訟資
    料經本院斟酌後，核與判決不生影響，無一一論述之必要，
    併予敘明。
據上論結，原告之訴為有理由，依民事訴訟法第78條、第390條
第2項、第392條第2項、第3項，判決如主文。
中　　華　　民　　國　　96　　年　　1　　月　　12　　日
                  民事第二庭  法  官  張國勳
以上正本證明與原本無異。
如對本判決上訴須於判決送達後20日內向本院提出上訴狀。
中　　華　　民　　國　　96　　年　　1  　月　　15　　日
                              書記官  秦慧綺
